【裁判字號】    99,上訴,1669
【裁判日期】    991209
【裁判案由】    毒品危害防制條例
【裁判全文】
臺灣高等法院臺中分院刑事判決        99年度上訴字第1669號
上  訴  人
即  被  告  高自強
上列上訴人因違反毒品危害防制條例案件，不服臺灣臺中地方法
院99年度訴字第1507號中華民國99年6月28日第一審判決（起訴
案號：臺灣臺中地方法院檢察署99年度毒偵字第257號），提起
上訴，本院判決如下：
    主  文
上訴駁回。
    事  實
一、上訴人即被告高自強（以下稱被告）前於民國87年間因施用
    毒品案件，經原審法院裁定送觀察、勒戒，於87年6月12日
    因無繼續施用毒品之傾向而釋放出所，並由原審法院以87年
    度易字第1129號判決免刑確定；又於前揭觀察、勒戒執行完
    畢釋放後5年內，於87年間再因施用第二級毒品案件，經原
    審法院裁定再次送觀察、勒戒後，仍認無繼續施用毒品之傾
    向，於87年12月3日觀察、勒戒執行完畢釋放出所，並經臺
    灣臺中地方法院檢察署檢察官以87年度偵字第25609號為不
    起訴處分確定。復基於分別施用第一、二級毒品之犯意，於
    98年12月25日晚上7時許，在其當時位於臺中市○○區○○
    街30巷9號11樓之37租屋處，分別以其所有之藥鏟將海洛因
    混合其所購入之糖粉後，摻入香煙內點燃吸食之方式，施用
    第一級毒品海洛因1次，及將甲基安非他命放在其所有之玻
    璃球內燒烤吸食方式，施用第二級毒品甲基安非他命1次。
    嗣於同日晚上11時20分許，因警認被告涉有毒品危害防制條
    例犯嫌，持臺灣臺中地方法院檢察署檢察官核發之拘票，前
    往上開租屋處拘提，當場扣得其同時購入於前開時地施用後
    剩餘之摻有海洛因香煙1支（驗餘淨重0.546公克）、海洛因
    2小包（驗餘淨重分別為0.07公克及0.2公克）、甲基安非他
    命2小包（驗餘淨重分別為0.346公克及0.106公克），及其
    所有供其施用海洛因所用之糖1小包、藥鏟1包，及其所有供
    其施用甲基安非他命所用之玻璃球吸食器1組，及其所有供
    其施用海洛因及甲基安非他命所用之毒品分裝袋1包及塑膠
    分裝袋1包（內含塑膠分裝袋6小包），及其他與本案無關之
    電子磅秤2臺、糖1包、超糖1包、支票1紙、筆記本1本、便
    條紙1本、電話號碼0000000000號LG牌手機1支及電話號碼
    0000000000號GPLUS牌手機1支等物，並經採集被告之尿液送
    驗後，檢驗結果呈現嗎啡、可待因、安非他命及甲基安非他
    命之陽性反應，因而查知上情。
二、案經臺中縣警察局霧峰分局報告臺灣臺中地方法院檢察署偵
    查起訴。
    理  由
壹、證據能力部分：
一、被告以外之人於審判外之言詞或書面陳述，除法律有規定者
    外，不得作為證據，刑事訴訟法第159條第1項固定有明文，
    惟被告以外之人於審判外之陳述，雖不符同法第159條之1至
    之4規定，而經當事人於審判程序同意作為證據，法院審酌
    該言詞陳述或書面陳述作成時之情況，認為適當者，亦得為
    證據。又當事人、代理人或辯護人於法院調查證據時，知有
    第159條第1項不得為證據之情形，而未於言詞辯論終結前聲
    明異議者，視為有前項之同意，此亦據同法第159條之5規定
    明確。查本案以下所引用之證據資料，其中傳聞證據部分，
    縱無刑事訴訟法第159條之1至第159條之4或其他規定之傳聞
    證據例外情形，亦因被告及檢察官於本院最後審判期日或同
    意可作為證據使用，或未聲明異議，依刑事訴訟法第159條
    之5第1項、第2項之規定，本院審酌該證據作成之情況，並
    無不當，認以之作為證據，應屬適當，依刑事訴訟法第159
    條之5第1項、第2項之規定，當具有證據能力。
二、按「被告以外之人於審判外之言詞或書面陳述，除法律有規
    定者外，不得作為證據」，刑事訴訟法第159條第1項固定有
    明文，然「鑑定之經過及其結果，應命鑑定人以言詞或書面
    報告」，同法第206條第1項亦規定甚明。是鑑定人以「書面
    」為鑑定報告提出於法院，依刑事訴訟法第159條第1項立法
    理由及同法第206條第1項規定，即具有證據能力。又法院或
    檢察官得囑託醫院、學校或其他相當之機關、團體為鑑定，
    或審查他人之鑑定，並準用第203條至第206條之1之規定，
    刑事訴訟法第208條第1項亦定有明文。依此，檢察官對於偵
    查中之案件，認為須實施鑑定者，固應就具體個案，選任鑑
    定人或囑託鑑定機關（團體）為之；但對於司法警察機關調
    查中之案件，或有量大或急迫之情形，為因應實務之現實需
    求，如檢察官針對該類案件之性質（例如：查扣之毒品必須
    檢驗其成份、對施用毒品之犯罪嫌疑人必須檢驗其體內有無
    毒品代謝反應、對於查扣之槍砲彈藥必須檢驗有無殺傷力、
    對違反野生動物保育法案件必須鑑定是否屬於保育類動物案
    件等），認為當然有鑑定之必要者，經參考法務部92年5月
    20日法檢字第092080203號函送之法務部「因應刑事訴訟法
    修正工作小組」研討之刑事訴訟法修正相關議題第21則之共
    識結論，以及臺灣高等法院於92年8月1日舉行之刑事訴訟法
    新制法律問題研討會第3則法律問題研討結果之多數說（載
    於司法院92年8月印行「刑事訴訟法新制法律問題彙編」第
    15頁至第18頁），基於檢察一體原則，得由該管檢察長對於
    轄區內之案件，以事前概括選任鑑定人或囑託鑑定機關（團
    體）之方式，俾便轄區內之司法警察官、司法警察對於調查
    中之此類案件，得即時送請事前已選任之鑑定人或囑託之鑑
    定機關（團體）實施鑑定，該鑑定人或鑑定機關（團體）亦
    應視同受承辦檢察官所選任或囑託而執行鑑定業務，其等出
    具之書面鑑定報告應屬刑事訴訟法第206條所定之傳聞例外
    ，當具有證據能力（法務部92年9月1日法檢字第0920035083
    號函可供參照）。從而，本件有關查獲之各該警察單位依先
    前轄區檢察署檢察長事前概括選任之鑑定機關，即詮昕科技
    股份有限公司所為對於被告尿液實施鑑定部分，該等鑑定機
    關所出具之「鑑定書」，即具有證據能力，而得為本案之證
    據。
貳、認定犯罪事實所憑之證據及理由：
一、按毒品危害防制條例於92年7月9日修正公布，自93年1月9日
    施行，其中第20條、第23條將施用毒品之刑事處遇程序，區
    分為「初犯」及「5年內再犯」、「5年後再犯」。依其立法
    理由之說明：「初犯」，經觀察勒戒或強制戒治後，應為不
    起訴處分或不付審理之裁定；經觀察勒戒或強制戒治執行完
    畢釋放後，「5年內再犯」者，因其再犯率甚高，原實施之
    觀察勒戒及強制戒治既已無法收其實效，爰依法追訴或裁定
    交付審理。至於經觀察勒戒或強制戒治執行完畢釋放後，「
    5年後再犯」者，前所實施之觀察勒戒或強制戒治已足以遮
    斷其施用毒品之毒癮，為期自新及協助其斷除毒癮，仍適用
    「初犯」規定，先經觀察勒戒或強制戒治之程序。從而依修
    正後之規定，僅限於「初犯」及「5年後再犯」2種情形，始
    應先經觀察勒戒或強制戒治程序。倘被告於5年內已再犯，
    經依法追訴處罰，縱其第3次（或第3次以上）再度施用毒品
    之時間，在初犯經觀察勒戒或強制戒治執行完畢釋放5年以
    後，已不合於「5年後再犯」之規定，且因已於「5年內再犯
    」，顯見其再犯率甚高，原實施觀察、勒戒或強制戒治，已
    無法收其實效，即應依該條例第10條處罰（最高法院95年度
    第7次刑事庭會議決議第2點參照）。查本件被告前於87年間
    因施用毒品案件，經原審法院裁定送觀察、勒戒，於87年6
    月12日因無繼續施用毒品之傾向而釋放出所，並由原審法院
    以87年度易字第1129號判決免刑確定；又於前揭觀察、勒戒
    執行完畢釋放後5年內，於87年間再因施用第二級毒品安非
    他命，經原審法院裁定再次送觀察、勒戒後，仍認無繼續施
    用毒品之傾向，於87年12月3日觀察、勒戒執行完畢釋放出
    所，並經臺灣臺中地方法院檢察署檢察官以87年度偵字第25
    609號為不起訴處分確定等情，有臺灣高等法院被告前案紀
    錄表在卷可稽，顯見被告並非於觀察、勒戒執行完畢後5年
    內均無任何施用毒品之犯行，且其既已於初次觀察、勒戒執
    行完畢5年內再犯施用毒品之罪，經原審法院裁定送觀察、
    勒戒，其已符合毒品危害防制條例第23條第2項所定之追訴
    要件，揆諸前開毒品危害防制條例條文及說明，被告所為本
    件施用毒品2罪，即無「5年後再犯」規定之適用，而應予訴
    追處罰。
二、上揭犯罪事實，業據被告迭於警詢、偵訊、原審審理及本院
    審理時均坦承不諱（見警卷第4頁背面，99年度毒偵字第257
    號卷第5、8頁，原審卷第19至21頁，本院卷第67至69、121
    至124頁），且被告於98年12月26日為警採集之尿液，經送
    檢驗結果，確呈嗎啡、可待因、安非他命及甲基安非他命陽
    性反應，此有臺中縣警察局霧峰分局偵查隊採尿檢體監管紀
    錄表、臺中縣警察局霧峰分局毒品尿液真實姓名對照表及詮
    昕科技股份有限公司99年1月15日報告編號00000000號（原
    判決誤載為F0000000號，應予更正）濫用藥物尿液檢驗報告
    各1紙在卷可稽（見原審卷第14頁，99年度毒偵字第257號卷
    第27、25頁）。另被告經警查扣之白色粉末2小包（驗餘淨
    重分別為0.07、0.2公克，空包裝分別重0.77、0.31公克）
    ，被告自承係施用後剩餘之海洛因；另查扣之香煙1支（驗
    餘淨重0.546公克），被告亦自承將施用後剩餘之海洛因摻
    入於內；另透明結晶2包（驗餘淨重分別為0.346公克及0.10
    6公克），被告則自承係屬甲基安非他命（見原審卷第20至2
    1頁）。此外，復有扣案之上開第一級毒品海洛因2小包、摻
    有海洛因之香煙1支、甲基安非他命2小包、毒品分裝袋1 包
    、玻璃球吸食器1組、藥鏟1包、塑膠分裝袋1包（內含塑膠
    分裝袋6小包）、糖1包等物（見警卷第14頁之臺中縣警察局
    霧峰分局扣押物品目錄表），以及霧峰分局蒐證相片、臺中
    縣警察局霧峰分局初驗報告2份（見警卷第15至21、22至23
    頁）、行政院衛生署草屯療養院草療鑑字第0981200207 號
    鑑定書影本、法務部調查局濫用藥物實驗室99年1月22日調
    科壹字第09923001870號、第00000000000號鑑定書（見本院
    另案99年度上訴字第1287號案件之99年度偵字第485號偵查
    卷第58、68頁）足資參照，應認被告上開自白與事實相符，
    本件事證明確，被告犯行洵堪認定，應依法論科。
參、論罪科刑之理由：
一、原審法院因認被告施用第一級、第二級毒品各1次犯行明確
    ，被告為供施用而持有各該毒品之低度行為，各為其施用之
    高度行為所吸收，不另論罪，被告先後施用第一級毒品及第
    二級毒品之行為，犯意各別，行為互殊，應予分論併罰。並
    審酌被告前曾2次因施用毒品經送觀察、勒戒，仍未徹底戒
    除惡習遠離毒害，施用毒品本質上係戕害自身健康之行為，
    尚未嚴重破壞社會秩序或侵害他人權益，暨其犯罪之動機、
    目的、所生危害及犯罪後坦承犯行，犯後態度良好等一切情
    狀，量處被告施用第一級毒品，有期徒刑7月，又施用第二
    級毒品，有期徒刑3月，定應執行刑9月。並就扣案毒品及被
    告所有供施用毒品所用之物、工具等，分別依毒品危害防制
    條例第18條第1項前段、刑法第38條第1項第2款規定，諭知
    沒收銷燬或沒收，另就與本案被告施用毒品無關之物，不予
    沒收宣告之說明，經核並無違誤。
三、被告上訴以其供出毒品來源，因而查獲毒品來源施家楠，應
    依毒品危害防制條例第71條第1項規定減輕其刑云云。惟按
    毒品危害防制條例第17條第1項所謂「供出毒品來源，因而
    查獲其他正犯或共犯者」，必須供出毒品來源，且因而破獲
    該毒品來源之犯罪，始有該項規定之適用（最高法院95年度
    臺上字第545號判決意旨參照）。查被告所供關於施家楠運
    輸第一級毒品及共同販賣第一級毒品等案件，雖經臺灣臺中
    地方法院檢察署檢察官偵查後，以99年度偵字第9991號起訴
    ，惟該案並無任何海洛因相關物品被查扣，更無通訊監察監
    聽譯文等具體事證以為參佐，復經原審法院以99年度訴字第
    2522號判決無罪在案，有上開起訴書及判決書各乙份附卷可
    稽（見本院卷第45至47、70至72頁）。是上開案件並未因被
    告供述毒品來源，而破獲施家楠運輸及販賣第一級毒品等犯
    行，無從資為被告有利之認定，自難依98年5月20日修正公
    布後之毒品危害防制條例第17條第1項規定減輕或免除其刑
    。又被告主張原審法院99年度重訴字第1319號施家楠共同運
    輸第一級毒品案件，係因其供出毒品來源為施家楠，因而查
    獲該案件云云。惟本院調閱原審法院99年度重訴字第1319號
    全卷，經核被告所指該案之破獲，實係由「劉政忠」供出毒
    品海洛因來源為施家楠，嗣經警循線於99年3月3日16時30分
    許，在彰化縣埔鹽鄉○○村○○路58號之3住處拘提施家楠
    到案，而查獲施家楠之犯行，並非因被告之供出來源而查獲
    施家楠，有該案刑事判決書乙份附卷足稽（見本院卷第114-
    1頁）。則被告所稱上開2案件，均非因其供出毒品來源，而
    破獲該毒品來源之犯罪，其間均無因果關係，被告提起上訴
    據此求為減刑，即與毒品危害防制條例第71條第1項規定減
    輕其刑之要件不合，尚難採憑。
四、綜上所述，原審判決認事用法核無違誤，量刑亦屬妥適，被
    告上訴為無理由，應予駁回。
據上論結，應依刑事訴訟法第368條，判決如主文。
本案經檢察官姜麗儒到庭執行職務。
中    華    民    國    99    年    12    月    9     日
            刑事第十一庭  審判長法  官  郭  同  奇
                                法  官  洪  曉  能
                                法  官  許  冰  芬
以上正本證明與原本無異。
施用第一級毒品部分，得上訴。
施用第二級毒品部分，不得上訴。
如不服本判決應於收受送達後10日內向本院提出上訴書狀，其未
敘述上訴理由者，並得於提起上訴後10日內向本院補提理由書（
均須按他造當事人之人數附繕本）「切勿逕送上級法院」。
                                書記官  賴  成  育
中    華    民    國    99    年    12    月    9     日

司法院資訊處製作；財團法人民間司法改革基金會備份。
